---
title: "Resolución Actividad 3"
author: "Laia Grasas"
date: "2026-06-08"
output:
  html_document:
    toc: true
    toc_depth: 3
    code_folding: hide

---

```{r setup, include=FALSE}
knitr::opts_chunk$set(echo = TRUE)
```

## 0. PREPARACIÓN DEL ENTORNO

Borrar entorno

```{r borrar, echo=FALSE, results='hide'}
rm(list = ls())
```

Cargar paquetes

```{r paquetes, results='hide', message=FALSE, warning=FALSE}
paquetes <- c(
  "dplyr",
  "tidyr",
  "ggplot2",
  "factoextra",
  "pheatmap",
  "gtsummary",
  "broom",
  "pROC"
)

paquetes_nuevos <- paquetes[!paquetes %in% rownames(installed.packages())]

if (length(paquetes_nuevos) > 0) {
  install.packages(paquetes_nuevos, dependencies = TRUE)
}

library(dplyr)
library(tidyr)
library(ggplot2)
library(factoextra)
library(pheatmap)
library(gtsummary)
library(broom)
library(pROC)
```

## 1. CARGA, ESTRUCTURA Y LIMPIEZA DE LOS DATOS

### 1.1. Carga

```{r path, echo=FALSE, results='hide'}
path <- "/Users/lgongxiu/Documents/UNIR/1r_semestre/Estadística y R para Ciencias de la Salud/Actividad 3"

setwd(path)

datos <- read.csv("Base de datos Los Simpson completa.csv")
```

### 1.2. Estructura

dim

```{r dim, message=FALSE, results='hide'}
dim(datos)
```

str

```{r str, message=FALSE, results='hide'}
str(datos)
```

head

```{r head, message=FALSE, results='hide'}
head(datos)
```

Nombre de las variables

```{r names, message=FALSE, results='hide'}
names(datos)
```

Clase de las variables

```{r sapply, message=FALSE, results='hide'}
sapply(datos, class)
```

### 1.3. Categorización de variables

Variables de interés

```{r variables_interes, echo=TRUE}
genes <- c("ADCY3", "AGRP","ANKRD27", "ANO4", "BDNF", "CADM1",
           "CADM2", "CALCR", "CNR1", "CREBRF", "DPP9", "FTO",
           "GIPR", "GPR151", "GPR75", "KIAA0586", "KIAA1109",
           "KSR2", "LEP", "LEPR", "MC4R", "MRAP2", "NRP1",
           "NRP2", "NTRK2", "PCSK1", "PDE3B", "PHIP", "POMC", 
           "PPARG", "ROBO1", "SH2B1", "SIM1", "SPARC", "TMEM18", 
           "UBR2", "UHMK1")

variables_interes <- c("X", "nombre", "edad_anios", "sexo", "altura", "imc_kg_m2",
                       "ccintura_cm", "grasa_corporal_pct", "nivel_educativo",
                       "composicion_familiar", "af_moderada_h_semana",
                       "af_intensa_h_semana", "pad_mmhg", "pas_mmhg",
                       "glucosa_mg_dl", "tg_mg_dl", "colesterol_total_mg_dl",
                       "ldl_mg_dl", "hdl_mg_dl")
```

```{r datos_limpios, results='hide'}
datos_limpios <- datos %>% 
  select(sapply(c(variables_interes, genes), all_of))

names(datos_limpios)
```

Factorizar las variables

```{r factorizar, results='hide'}
datos_limpios <- datos_limpios %>%
  rename(
    edad = edad_anios,
    cintura_cm = ccintura_cm,
  ) %>%
  mutate(
    
    sexo = factor(sexo,
      levels = c("Femenino", "Masculino"),
      labels = c("Femenino", "Masculino")
    ),
    
    nivel_educativo = factor(nivel_educativo,
      levels = c("Sin educacion", "estudios obligatorios", "graduado universitario")
    ),
    
    imc = cut(
      imc_kg_m2,
      breaks = c(-Inf, 25, 30, Inf),
      right = FALSE,
      labels = c("Normal", "Sobrepeso", "Obesidad")
    ),
    
    sobrepeso = cut(
      imc_kg_m2,
      breaks = c(-Inf, 25, Inf),
      right = FALSE,
      labels = c("No", "Sí")
    ),  
    
    actividad_fisica_h_semana = af_moderada_h_semana + af_intensa_h_semana,
    
    composicion_familiar = factor(composicion_familiar)
  )

names(datos_limpios)
```

### 1.4. Limpieza

```{r observar_na, results='hide'}
colSums(is.na(datos_limpios[, genes]))
```
```{r limpieza_na}
n_inicial <- nrow(datos)

datos_limpios <- datos_limpios %>% 
  drop_na(all_of(genes))

n_final <- nrow(datos_limpios)

limpieza_na <- data.frame(
  registros_iniciales = n_inicial,
  registros_finales = n_final,
  registros_eliminados = n_inicial - n_final
)

knitr::kable(limpieza_na, caption = "Limpieza de na")
```

```{r verificar_limpieza, results='hide'}
any(
  is.na(
    datos_limpios[, genes]
  )
)
```

Tablas de frecuencias

```{r tablas, echo=FALSE}
table(datos_limpios$sexo)
table(datos_limpios$imc)
table(datos_limpios$sobrepeso)
table(datos_limpios$actividad_fisica_h_semana)
table(datos_limpios$composicion_familiar)
table(datos_limpios$nivel_educativo)
```

## 2. COMPROBACIÓN DE NORMALIDAD EN LA EXPRESIÓN GÉNICA

```{r normalidad, results='asis'}
normalidad_genes <- lapply(
  genes,
  function(genes) {

    test <- shapiro.test(
      datos_limpios[[genes]]
    )

    data.frame(
      gen = genes,
      W = unname(test$statistic),
      p_valor = test$p.value
    )
  }
) %>%
  bind_rows() %>%
  mutate(
    W = round(W, 4),

    decision = ifelse(
      p_valor < 0.05,
      "Evidencia de desviación de normalidad",
      "Sin evidencia suficiente contra normalidad"
    ),
    p_valor = format(p_valor, scientific = TRUE, digits = 3),
  )

knitr::kable(normalidad_genes, caption = "Resultados del test de Shapiro-Wilk por Gen")
```

```{r tabla_normalidad, echo=FALSE}
table(normalidad_genes$decision)
```

## 3. ANÁLISIS DE LOS COMPONENTES PRINCIPALES

### 3.1. Centrar y escalar las variables

```{r scale, results='hide'}
matriz_expresion <- datos_limpios[, genes]

pca <- prcomp(
  matriz_expresion,
  center = TRUE,
  scale. = TRUE
)

summary(pca)
```

### 3.2. Varianza explicada

```{r varianza, results='asis'}
varianza <- pca$sdev^2

proporcion <- varianza / sum(varianza)

tabla_varianza <- data.frame(
  componente = paste0(
    "PC",
    seq_along(proporcion)
  ),

  varianza_explicada = round(
    proporcion * 100,
    2
  ),

  varianza_acumulada = round(
    cumsum(proporcion) * 100,
    2
  )
)

knitr::kable(head(tabla_varianza, 6), caption = "Tabla PCA componentes y R2")
```

```{r tabla_PC1_6}
tabla_varianza[1:6, ]
```

```{r grafica_pca}
fviz_eig(
  pca,
  addlabels = TRUE
) +
  labs(
    title = "Varianza explicada por los componentes principales",
    x = "Componente principal",
    y = "Varianza explicada (%)"
  )
```

### 3.3. Scores de los registros

```{r scores, results='hide'}
scores <- as.data.frame(
  pca$x[, 1:6, drop = FALSE]
)

datos_pca <- bind_cols(
  datos_limpios,
  scores
)
```

```{r head_scores, results='hide'}
head(
  datos_pca[, c(
    "X",
    "PC1",
    "PC2",
    "PC3",
    "PC4",
    "PC5",
    "PC6"
  )]
)
```
### 3.4. Cargas

```{r cargas}
cargas <- as.data.frame(
  pca$rotation[, 1:6, drop = FALSE]
) %>%
  tibble::rownames_to_column(
    var = "gen"
  )

knitr::kable(cargas, caption = "Cargas de los genes")
```

Cargas PC1

```{r carga_PC1, echo=FALSE, results='hide'}
cargas_PC1 <- cargas %>%
  mutate(
    carga_absoluta = abs(PC1)
  ) %>%
  arrange(
    desc(carga_absoluta)
  )

cargas_PC2 <- cargas %>%
  mutate(
    carga_absoluta = abs(PC2)
  ) %>%
  arrange(
    desc(carga_absoluta)
  )

  cargas_PC3 <- cargas %>%
  mutate(
    carga_absoluta = abs(PC3)
  ) %>%
  arrange(
    desc(carga_absoluta)
  )

  cargas_PC4 <- cargas %>%
  mutate(
    carga_absoluta = abs(PC4)
  ) %>%
  arrange(
    desc(carga_absoluta)
  )

cargas_PC5 <- cargas %>%
  mutate(
    carga_absoluta = abs(PC5)
  ) %>%
  arrange(
    desc(carga_absoluta)
  )

  cargas_PC6 <- cargas %>%
  mutate(
    carga_absoluta = abs(PC6)
  ) %>%
  arrange(
    desc(carga_absoluta)
  )

cargas_PC1
```
Cargas PC2

```{r carga_PC2, results='hide'}
cargas_PC2
```

Cargas PC3

```{r carga_PC3, results='hide'}
cargas_PC3
```

Cargas PC4

```{r carga_PC4, results='hide'}
cargas_PC4
```

Cargas PC5

```{r carga_PC5, results='hide'}
cargas_PC5
```

Cargas PC6

```{r carga_PC6, results='hide'}
cargas_PC6
```

## 5. REPRESENTACIÓN DEL PCA

### 5.1. Variables en el plano PC1-PC2

```{r grafica_PC1_PC2, fig.height=5, fig.width=6}
fviz_pca_var(
  pca,
  col.var = "cos2",
  gradient.cols = c("#2E86AB", "#F6C85F", "#D1495B"),
  repel = TRUE
) +
  labs(
    title = "Representacion de genes en el plano PC1-PC2",
    color = "Cos2"
  )
```

### 5.2. Contribución de los genes

```{r contribucion_genes}
fviz_contrib(
  pca,
  choice = "var",
  axes = 1,
  top = 10
) +
  labs(
    title = "Genes con mayor contribución a PC1"
  )

fviz_contrib(
  pca,
  choice = "var",
  axes = 2,
  top = 10
) +
  labs(
    title = "Genes con mayor contribución a PC2"
  )
```

### 5.3. Individuos coloreados según IMC

```{r grafica_individuos, message=FALSE, warning=FALSE}
fviz_pca_ind(
  pca,
  geom.ind = "point",
  habillage = datos_pca$imc,
  addEllipses = TRUE,
  ellipse.type = "confidence",
  palette = c("#2E86AB", "#D1495B", "#9ACD32"),
  legend.title = "IMC"
) +
  labs(
    title = "Distribución de registros según perfil transcriptómico"
  )
```
## 6. CLUSTERING JERÁRQUICO

```{r clustering}
scores_cluster <- datos_pca %>%
select(
PC1,
PC2,
PC3,
PC4,
PC5,
PC6
) %>%
scale()
distancias <- dist(
scores_cluster,
method = "euclidean"
)
cluster_hierarquico <- hclust(
distancias,
method = "ward.D2"
)
plot(
cluster_hierarquico,
labels = FALSE,
hang = -1,
main = "Dendrograma de perfiles transcriptómicos",
xlab = "Registros",
ylab = "Distancia"
)
rect.hclust(
cluster_hierarquico,
k = 3,
border = 2:5
)
```

```{r tabla_clustering, results='hide'}
datos_pca$cluster <- factor(
cutree(
cluster_hierarquico,
k = 3
)
)
table(datos_pca$cluster)
```

```{r tabla_cluster, results='hide'}
table(
datos_pca$cluster,
datos_pca$imc
)
```

Resumen cluster

```{r resumen_cluster, results='hide'}
resumen_cluster <- datos_pca %>%
  group_by(cluster) %>%
  summarise(
    n = n(),
    edad_mediana = median(edad, na.rm = TRUE),
    imc_mediano = median(imc_kg_m2, na.rm = TRUE),
    cintura_mediana = median(cintura_cm, na.rm = TRUE),
    grasa_corporal_mediana = median(grasa_corporal_pct, na.rm = TRUE),
    pas_mediana = median(pas_mmhg, na.rm = TRUE),
    pad_mediana = median(pad_mmhg, na.rm = TRUE),
    glucosa_mediana = median(glucosa_mg_dl, na.rm = TRUE),
    tg_mediana = median(tg_mg_dl, na.rm = TRUE),
    colesterol_total_mediano = median(colesterol_total_mg_dl, na.rm = TRUE),
    ldl_mediano = median(ldl_mg_dl, na.rm = TRUE),
    hdl_mediano = median(hdl_mg_dl, na.rm = TRUE),
    .groups = "drop"
  )

knitr::kable(resumen_cluster, caption = "Resumen de los clusters")
```
ggplot cluster:

```{r ggplot_cluster}
ggplot(
datos_pca,
aes(
x = PC1,
y = PC2,
color = cluster,
shape = imc
)
) +
geom_point(size = 3, alpha = 0.85) +
labs(
title = "Clusters transcriptomicos en el plano PC1-PC2",
x = "PC1",
y = "PC2",
color = "Cluster",
shape = "IMC"
) +
theme_classic()
```

## 7. HEATMAP DE CORRELACIONES Y EXPRESIÓN

```{r cor, results='hide'}
correlaciones <- cor(
datos_pca[, genes],
datos_pca[, c("PC1", "PC2", "PC3", "PC4", "PC5", "PC6")],
method = "spearman"
)
round(
correlaciones,
2
)
```

```{r pheatmap_cor}
pheatmap(
correlaciones,
cluster_rows = TRUE,
cluster_cols = FALSE,
display_numbers = TRUE,
number_format = "%.2f",
main = "Correlacion entre genes y componentes principales"
)
```

```{r anotacion, results='hide'}
anotacion <- data.frame(
imc = datos_pca$imc,
cluster = datos_pca$cluster
)
rownames(anotacion) <- datos_pca$X
```

```{r pheatmap_anotacion, fig.height=8, fig.width=6}
pheatmap(
t(
as.matrix(
datos_pca[, genes]
)
),
scale = "row",
annotation_colors = anotacion,
show_colnames = FALSE,
main = "Patrones de expresión del panel génico"
)
```

## 8. AGRUAPCIÓN DE LOS COMPONENTES EN TERCILES

```{r agrupacion, results='hide'}
crear_terciles <- function(x) {
puntos <- quantile(
x,
probs = c(0.3333, 0.6667),
na.rm = TRUE
)
cut(
x,
breaks = c(-Inf, puntos, Inf),
labels = c("T1", "T2", "T3"),
include.lowest = TRUE,
right = TRUE
)
}
datos_pca <- datos_pca %>%
mutate(
PC1_t = crear_terciles(PC1),
PC2_t = crear_terciles(PC2),
PC3_t = crear_terciles(PC3)
)
table(datos_pca$PC1_t)
```

```{r pca1_t}
datos_pca %>%
group_by(PC1_t) %>%
summarise(
n = n(),
PC1_min = min(PC1),
PC1_max = max(PC1),
PC1_mediana = median(PC1),
.groups = "drop"
)
```

## 9. TABLA DESCRIPTIVA SEGÚN TERCILES DE PC1

```{r genes_destacados}
genes_destacados <- cargas_PC1$gen[1:6]

genes_destacados
```

```{r tabla_genes_pc1}
tabla_genes_pc1 <- datos_pca %>%
  select(
    PC1_t,
    all_of(genes_destacados)
  ) %>%
  tbl_summary(
    by = PC1_t,
    type = all_of(genes_destacados) ~ "continuous",
    statistic = all_continuous() ~ "{median} ({p25}, {p75})",
    digits = all_continuous() ~ 2,
    missing = "no"
  ) %>%
  add_p(
    test = all_continuous() ~ "kruskal.test",
    pvalue_fun = function(x) {
      style_pvalue(
        x,
        digits = 3
      )
    }
  ) %>%
  modify_caption("**Expresión de genes destacados según terciles de PC1**"
  )

tabla_genes_pc1
```

```{r tabla_clinica_pc1}
tabla_clinica_pc1 <- datos_pca %>%
select(
PC1_t,
edad,
sexo,
imc,
cintura_cm,
glucosa_mg_dl,
tg_mg_dl,
colesterol_total_mg_dl,
ldl_mg_dl,
hdl_mg_dl
) %>%
tbl_summary(
by = PC1_t,
type = hdl_mg_dl ~ "continuous",
label = list(
  edad ~ "Edad",
  sexo ~ "Sexo",
  imc ~ "IMC",
  cintura_cm ~ "Cintura (cm)",
  glucosa_mg_dl ~ "Glucosa (mg/dl)",
  tg_mg_dl ~ "Triglicéridos (mg/dl)",
  colesterol_total_mg_dl ~ "Colesterol total (mg/dl)",
  ldl_mg_dl ~ "LDL (mg/dl)",
  hdl_mg_dl ~ "HDL (mg/dl)"
),
statistic = list(
all_continuous() ~ "{median} ({p25}, {p75})",
all_categorical() ~ "{n} ({p}%)"
),
digits = list(
all_continuous() ~ 1,
all_categorical() ~ 1
),
missing = "no"
) %>%
add_p(
test = list(
all_continuous() ~ "kruskal.test",
all_categorical() ~ "fisher.test"
),
pvalue_fun = function(x) {
style_pvalue(
x,
digits = 3
)
}
) %>%
modify_caption(
"**Características clínicas según terciles de PC1**"
)
tabla_clinica_pc1
```

## 10. REGRESIÓN LOGÍSTICA PARA IMC

```{r regresion_log}
datos_pca <- datos_pca %>%
  mutate(
  PC1_t = relevel(
    PC1_t,
    ref = "T1"
    ),
  PC2_t = relevel(
    PC2_t,
    ref = "T1"
  ),
  PC3_t = relevel(
    PC3_t,
    ref = "T1"
  ),
  sexo = relevel(
    sexo,
    ref = "Femenino"
    )
  )
```

```{r modelos}
modelo_crudo <- glm(
sobrepeso ~ PC1_t + PC2_t + PC3_t,
data = datos_pca,
family = binomial(link = "logit")
)
modelo_demografico <- glm(
sobrepeso ~ PC1_t + PC2_t + PC3_t + edad + sexo,
data = datos_pca,
family = binomial(link = "logit")
)
modelo_ajustado <- glm(
sobrepeso ~ PC1_t + PC2_t + PC3_t + edad + sexo + glucosa_mg_dl,
data = datos_pca,
family = binomial(link = "logit")
)
```

```{r modelo_crudo, results='hide'}
summary(modelo_crudo)
```

```{r modelo_demografico, results='hide'}
summary(modelo_demografico)
```

```{r modelo_ajustado, results='hide'}
summary(modelo_ajustado)
```

### 10.1 Extracción de OR e intervalos de confianza

```{r or_crudo, results='hide'}
extraer_or <- function(modelo, etiqueta) {
  
  broom::tidy(
    modelo,
    exponentiate = TRUE,
    conf.int = TRUE
  ) %>%
    mutate(
      modelo = etiqueta,

      OR_IC95 = paste0(
        round(estimate, 2),
        " (",
        round(conf.low, 2),
        "; ",
        round(conf.high, 2),
        ")"
      ),
      
      p_valor = ifelse(
      p.value < 0.001,
      "<0.001",
      format(
        round(p.value, 3),
        nsmall = 3
      )
    )
  ) %>%
  select(
    modelo,
    term,
    OR = estimate,
    conf.low,
    conf.high,
    OR_IC95,
    p_valor
  )
}

or_crudo <- extraer_or(
  modelo_crudo,
  "Modelo crudo"
)
```

```{r or_demografico, results='hide'}
or_demografico <- extraer_or(
modelo_demografico,
"Ajustado por edad y sexo"
)
```

```{r or_ajustado, results='hide', warning=FALSE}
or_ajustado <- extraer_or(
modelo_ajustado,
"Ajuste ampliado"
)
```

```{r tabla_or}
tabla_or <- bind_rows(
or_crudo,
or_demografico,
or_ajustado
)
tabla_or
```

```{r tabla_or_pc1}
tabla_or_pc1 <- tabla_or %>%
filter(
grepl(
"^PC1_t",
term
)
)
tabla_or_pc1
```

```{r or_ajustado_plot}
or_ajustado_plot <- or_ajustado %>%
  filter(term != "(Intercept)") %>%
  mutate(term = factor(term, levels = rev(unique(term))))

ggplot(or_ajustado_plot, aes(x = OR, y = term)) +
  geom_vline(xintercept = 1, linetype = "dashed", color = "gray40") +
  geom_pointrange(aes(xmin = conf.low, xmax = conf.high), color = "#2E86AB") +
  scale_x_log10() +
  labs(
    x = "Odds Ratio",
    y = "",
    title = "Odds Ratio del modelo ajustado"
  ) +
  theme_minimal()
```

## 11. PROBABILIDADES PREDICHAS Y CALIDAD DEL MODELO

```{r probabilidades}
perfil_prediccion <- expand.grid(
  PC1_t = factor(
    c("T1", "T2", "T3"),
    levels = levels(datos_pca$PC1_t)
  ),
  PC2_t = factor(
    c("T1", "T2", "T3"),
    levels = levels(datos_pca$PC2_t)
  ),
  PC3_t = factor(
    c("T1", "T2", "T3"),
    levels = levels(datos_pca$PC3_t)
  ),
  edad = median(datos_pca$edad),
  sexo = factor(
    "Femenino",
    levels = levels(datos_pca$sexo)
  ),
  imc_kg_m2 = median(datos_pca$imc_kg_m2
  ),
  actividad_fisica_h_semana = median(datos_pca$actividad_fisica_h_semana
  ),
  glucosa_mg_dl = median(datos_pca$glucosa_mg_dl)
)
perfil_prediccion$probabilidad <- predict(
  modelo_ajustado,
  newdata = perfil_prediccion,
  type = "response"
)
perfil_prediccion
```

```{r ggplot_probabilidad}
ggplot(
perfil_prediccion,
aes(
x = PC1_t,
y = probabilidad
)
) +
geom_col() +
labs(
title = "Probabilidad estimada de IMC",
subtitle = "Perfil ajustado a valores de referencia",
x = "Tercil de PC1",
y = "Probabilidad estimada"
) +
theme_classic()
```

```{r}
roc_modelo <- roc(
response = datos_pca$sobrepeso,
predictor = fitted(modelo_ajustado),
quiet = TRUE
)

print(paste("Área Bajo la Curva (AUC):", round(auc(roc_modelo), 4)))
```

```{r}
plot(
roc_modelo,
main = "Curva ROC del modelo ajustado"
)
```

## 12. TABLA FINAL DEL MODELO AJUSTADO

```{r tabla_modelo_final, warning=FALSE}
tabla_modelo_final <- tbl_regression(
  modelo_ajustado,
  exponentiate = TRUE,
  label = list(
    PC1_t ~ "Terciles de PC1",
    PC2_t ~ "Terciles de PC2",
    PC3_t ~ "Terciles de PC3",
    edad ~ "Edad (años)",
    sexo ~ "Sexo",
    glucosa_mg_dl ~ "Glucosa (mg/dl)"
  )
) %>%
  bold_labels() %>%
  modify_caption(
  "**Modelo ajustado para predicción de Sobrepeso**"
  )

tabla_modelo_final
```
