---
title: "Actividad 3_Grupo15"
author: "Grupo 15"
date: "2026-06-17"
output: html_document
---

## 0. PREPARACIÓN DEL ENTORNO

```{r setup, include=FALSE}

## Limpieza del Entorno y Carga de Paquetes 
knitr::opts_chunk$set(echo = TRUE, warning = FALSE, message = FALSE)

rm(list = ls())
set.seed(4206)

# Instalación y carga de paquetes necesarios
paquetes <- c("dplyr", "tidyr", "ggplot2", "factoextra", "pheatmap", "gtsummary", "broom", "pROC")
paquetes_nuevos <- paquetes[!paquetes %in% rownames(installed.packages())]

if (length(paquetes_nuevos) > 0) {
  install.packages(paquetes_nuevos, dependencies = TRUE)
}

library(dplyr)
library(tidyr)
library(ggplot2)
library(factoextra)
library(pheatmap)
library(gtsummary)
library(broom)
library(pROC)
```

## 1. CARGA, ESTRUCTURA Y LIMPIEZA DE LOS DATOS

### 1.1. Carga

```{r path, echo=FALSE}
path <- "D:/Users/JUAN/Desktop/Cursos/Master Bioinformatica/Estadistica y R para ciencias de la salud/Actividad3"

setwd(path)

datos <- read.csv("Base de datos Los Simpson completa.csv")

dim(datos)

str(datos)

head(datos)

names(datos)

sapply(datos, class)
```

### 1.2. Categorización de variables

Variables de interés

```{r variables_interes, echo=TRUE}

genes <- names(datos)[which(names(datos) == "ADCY3"):which(names(datos) == "UHMK1")]

na_conteos <- colSums(is.na(datos[, genes]))


n_inicial <- nrow(datos)
datos_limpios <- datos %>% drop_na(all_of(genes))
n_final <- nrow(datos_limpios)


data.frame(
  registros_iniciales = n_inicial,
  registros_finales = n_final,
  registros_eliminados = n_inicial - n_final
)
```

## 2. COMPROBACIÓN DE NORMALIDAD EN LA EXPRESIÓN GÉNICA

```{r normalidad, results='asis'}
normalidad_genes <- lapply(
  genes,
  function(genes) {

    test <- shapiro.test(
      datos_limpios[[genes]]
    )

    data.frame(
      gen = genes,
      W = unname(test$statistic),
      p_valor = test$p.value
    )
  }
) %>%
  bind_rows() %>%
  mutate(
    W = round(W, 4),

    decision = ifelse(
      p_valor < 0.05,
      "Evidencia de desviación de normalidad",
      "Sin evidencia suficiente contra normalidad"
    ),
    p_valor = format(p_valor, scientific = TRUE, digits = 3),
  )

knitr::kable(normalidad_genes, caption = "Resultados del test de Shapiro-Wilk por Gen")

table(normalidad_genes$decision)

```

## 3. ANÁLISIS DE LOS COMPONENTES PRINCIPALES

### 3.1. Varianzas y Scores

```{r scale, results='hide'}
matriz_expresion <- datos_limpios[, genes]

pca <- prcomp(
  matriz_expresion,
  center = TRUE,
  scale. = TRUE
)

summary(pca)

varianza <- pca$sdev^2

proporcion <- varianza / sum(varianza)

tabla_varianza <- data.frame(
  componente = paste0(
    "PC",
    seq_along(proporcion)
  ),

  varianza_explicada = round(
    proporcion * 100,
    2
  ),

  varianza_acumulada = round(
    cumsum(proporcion) * 100,
    2
  )
)

knitr::kable(head(tabla_varianza, 6), caption = "Tabla PCA componentes y R2")

tabla_varianza[1:6, ]

fviz_eig(
  pca,
  addlabels = TRUE
) +
  labs(
    title = "Varianza explicada por los componentes principales",
    x = "Componente principal",
    y = "Varianza explicada (%)"
  )

scores <- as.data.frame(
  pca$x[, 1:6, drop = FALSE]
)

datos_pca <- bind_cols(
  datos,
  scores
)

head(
  datos_pca[, c(
    "nombre",
    "PC1",
    "PC2",
    "PC3",
    "PC4",
    "PC5",
    "PC6"
  )]
)

```

### 3.2. Cargas

```{r cargas}
cargas <- as.data.frame(
  pca$rotation[, 1:6, drop = FALSE]
) %>%
  tibble::rownames_to_column(
    var = "gen"
  )

cargas  #Tabla PCA cargas

cargas_PC1 <- cargas %>%
  mutate(
    carga_absoluta = abs(PC1)
  ) %>%
  arrange(
    desc(carga_absoluta)
  )

cargas_PC2 <- cargas %>%
  mutate(
    carga_absoluta = abs(PC2)
  ) %>%
  arrange(
    desc(carga_absoluta)
  )

cargas_PC3 <- cargas %>%
  mutate(
    carga_absoluta = abs(PC3)
  ) %>%
  arrange(
    desc(carga_absoluta)
  )
cargas_PC4 <- cargas %>%
  mutate(
    carga_absoluta = abs(PC4)
  ) %>%
  arrange(
    desc(carga_absoluta)
  )
cargas_PC5 <- cargas %>%
  mutate(
    carga_absoluta = abs(PC5)
  ) %>%
  arrange(
    desc(carga_absoluta)
  )
cargas_PC6 <- cargas %>%
  mutate(
    carga_absoluta = abs(PC6)
  ) %>%
  arrange(
    desc(carga_absoluta)
  )


cargas_PC1
cargas_PC2
cargas_PC3
cargas_PC4
cargas_PC5
cargas_PC6



```

## 4. VISUALIZACIONES Y CLUSTERING

### 4.1. Visualización de Variables y Contribuciones

```{r grafica_PC1_PC2, fig.height=5, fig.width=6}
fviz_pca_var(
  pca,
  col.var = "cos2",
  gradient.cols = c("#2E86AB", "#F6C85F", "#D1495B"),
  repel = TRUE
) +
  labs(
    title = "Representacion de genes en el plano PC1-PC2",
    color = "Cos2"
  )
```
### 4.2. Contribución de los genes

```{r contribucion_genes}
fviz_contrib(
  pca,
  choice = "var",
  axes = 1,
  top = 10
) +
  labs(
    title = "Genes con mayor contribución a PC1"
  )

fviz_contrib(
  pca,
  choice = "var",
  axes = 2,
  top = 10
) +
  labs(
    title = "Genes con mayor contribución a PC2"
  )
```
### 5.3. Individuos coloreados según IMC

```{r grafica_individuos, message=FALSE, warning=FALSE}
datos_pca <- datos_pca %>%
  mutate(
    imc = case_when(
      imc_kg_m2<25 ~ "Normal",
      imc_kg_m2>30 ~ "Obesidad",
      imc_kg_m2>25 ~ "Sobrepeso")
    )
      
fviz_pca_ind(
  pca,
  geom.ind = "point",
  habillage = datos_pca$imc,
  addEllipses = TRUE,
  ellipse.type = "confidence",
  palette = c("#2E86AB", "#9ACD32","#D1495B"),
  legend.title = "IMC"
) +
  labs(
    title = "Distribución de registros según perfil transcriptómico"
  )
```

## 6. CLUSTERING JERÁRQUICO

```{r Paso 4 Clustering1, echo=FALSE}
scores_cluster <- datos_pca %>%
  select(
    PC1,
    PC2,
    PC3,
    PC4,
    PC5,
    PC6
  ) %>%
  scale()

distancias <- dist(
  scores_cluster,
  method = "euclidean"
)

cluster_hierarquico <- hclust(
  distancias,
  method = "ward.D2"
)

plot(
  cluster_hierarquico,
  labels = FALSE,
  hang = -1,
  main = "Dendrograma de perfiles transcriptomicos",
  xlab = "Registros",
  ylab = "Distancia"
)
rect.hclust(
  cluster_hierarquico,
  k = 3,
  border = 2:5
)
```
```{r Clustering2, results='hide'}
datos_pca$cluster <- factor(
cutree(
cluster_hierarquico,
k = 3
)
)
table(datos_pca$cluster)

table(
datos_pca$cluster,
datos_pca$imc
)
resumen_cluster <- datos_pca %>%
  group_by(cluster) %>%
  summarise(
    n = n(),
    edad_mediana = median(edad_anios, na.rm = TRUE),
    imc_mediano = median(imc_kg_m2, na.rm = TRUE),
    cintura_mediana = median(ccintura_cm, na.rm = TRUE),
    grasa_corporal_mediana = median(grasa_corporal_pct, na.rm = TRUE),
    pas_mediana = median(pas_mmhg, na.rm = TRUE),
    pad_mediana = median(pad_mmhg, na.rm = TRUE),
    glucosa_mediana = median(glucosa_mg_dl, na.rm = TRUE),
    tg_mediana = median(tg_mg_dl, na.rm = TRUE),
    colesterol_total_mediano = median(colesterol_total_mg_dl, na.rm = TRUE),
    ldl_mediano = median(ldl_mg_dl, na.rm = TRUE),
    hdl_mediano = median(hdl_mg_dl, na.rm = TRUE),
    .groups = "drop"
  )

knitr::kable(resumen_cluster, caption = "Resumen de los clusters")

ggplot(
datos_pca,
aes(
x = PC1,
y = PC2,
color = cluster,
shape = imc
)
) +
geom_point(size = 3, alpha = 0.85) +
labs(
title = "Clusters transcriptomicos en el plano PC1-PC2",
x = "PC1",
y = "PC2",
color = "Cluster",
shape = "IMC"
) +
theme_classic()
```

## 7. HEATMAP DE CORRELACIONES Y EXPRESIÓN

```{r Heatmap, echo=FALSE}

correlaciones <- cor(
datos_pca[, genes],
datos_pca[, c("PC1", "PC2", "PC3", "PC4", "PC5", "PC6")],
method = "spearman"
)
round(
correlaciones,
2
)

pheatmap(
correlaciones,
cluster_rows = TRUE,
cluster_cols = FALSE,
display_numbers = TRUE,
number_format = "%.2f",
main = "Correlacion entre genes y componentes principales"
)

anotacion <- data.frame(
imc = datos_pca$imc,
cluster = datos_pca$cluster
)
rownames(anotacion) <- datos_pca$X

pheatmap(
t(
as.matrix(
datos_pca[, genes]
)
),
scale = "row",
annotation_colors = anotacion,
show_colnames = FALSE,
main = "Patrones de expresión del panel génico"
)

```
## 7. AGRUAPCIÓN DE LOS COMPONENTES EN TERCILES

```{r Paso 7 Tabla descriptiva, echo=FALSE}
crear_terciles <- function(x) {
  puntos <- quantile(
    x,
    probs = c(0.3333, 0.6667),
    na.rm = TRUE
  )
  cut(
    x,
    breaks = c(-Inf, puntos, Inf),
    labels = c("T1", "T2", "T3"),
    include.lowest = TRUE,
    right = TRUE
  )
}

datos_pca <- datos_pca %>%
  mutate(
    PC1_t = crear_terciles(PC1),
    PC2_t = crear_terciles(PC2),
    PC3_t = crear_terciles(PC3)
  )

table(datos_pca$PC1_t)
table(datos_pca$PC2_t)
table(datos_pca$PC3_t)

datos_pca %>%
  group_by(PC1_t) %>%
  summarise(
    n = n(),
    PC1_min = min(PC1),
    PC1_max = max(PC1),
    PC1_mediana = median(PC1),
    .groups = "drop"
  )
datos_pca %>%
  group_by(PC2_t) %>%
  summarise(
    n = n(),
    PC1_min = min(PC2),
    PC1_max = max(PC2),
    PC1_mediana = median(PC2),
    .groups = "drop"
  )
datos_pca %>%
  group_by(PC3_t) %>%
  summarise(
    n = n(),
    PC1_min = min(PC3),
    PC1_max = max(PC3),
    PC1_mediana = median(PC3),
    .groups = "drop"
  )
```
### 7.1. TABLA DESCRIPTIVA SEGÚN TERCILES

```{r Paso 6 Tabla descriptiva2, echo=FALSE}

genes_PC1 <- cargas_PC1$gen
genes_PC2<- cargas_PC2$gen
genes_PC3<- cargas_PC3$gen

tabla_genes_pc1 <- datos_pca %>%
  select(
    PC1_t,
    all_of(genes_PC1)
  ) %>%
  tbl_summary(
    by = PC1_t,
    type = all_of(genes_PC1) ~ "continuous",
    statistic = all_continuous() ~ "{median} ({p25}, {p75})",
    digits = all_continuous() ~ 2,
    missing = "no"
  ) %>%
  add_p(
    test = all_continuous() ~ "kruskal.test",
    pvalue_fun = function(x) {
      style_pvalue(
        x,
        digits = 3
      )
    }
  ) 

tabla_genes_pc2 <- datos_pca %>%
  select(
    PC2_t,
    all_of(genes_PC2)
  ) %>%
  tbl_summary(
    by = PC2_t,
    type = all_of(genes_PC2) ~ "continuous",
    statistic = all_continuous() ~ "{median} ({p25}, {p75})",
    digits = all_continuous() ~ 2,
    missing = "no"
  ) %>%
  add_p(
    test = all_continuous() ~ "kruskal.test",
    pvalue_fun = function(x) {
      style_pvalue(
        x,
        digits = 3
      )
    }
  )

tabla_genes_pc3 <- datos_pca %>%
  select(
    PC3_t,
    all_of(genes_PC3)
  ) %>%
  tbl_summary(
    by = PC3_t,
    type = all_of(genes_PC3) ~ "continuous",
    statistic = all_continuous() ~ "{median} ({p25}, {p75})",
    digits = all_continuous() ~ 2,
    missing = "no"
  ) %>%
  add_p(
    test = all_continuous() ~ "kruskal.test",
    pvalue_fun = function(x) {
      style_pvalue(
        x,
        digits = 3
      )
    }
  )

tabla_genes_pca <-tbl_merge(
  tbls = list(tabla_genes_pc1, tabla_genes_pc2, tabla_genes_pc3),
  tab_spanner = c("PC1", "PC2", "PC3")
)%>%
  modify_caption("**Expresión de genes destacados según terciles de PC1**") 

tabla_genes_pca

```
## 8. REGRESIÓN LOGÍSTICA PARA IMC

```{r regresion_log}
datos_pca <- datos_pca %>%
  mutate(
  PC1_t = relevel(
    PC1_t,
    ref = "T1"
    ),
  PC2_t = relevel(
    PC2_t,
    ref = "T1"
  ),
  PC3_t = relevel(
    PC3_t,
    ref = "T1"
  ))

modelo_crudo <- glm(
  imc_kg_m2>=25 ~ PC1_t + PC2_t + PC3_t,
  data = datos_pca,
  family = binomial(link = "logit")
)

modelo_demografico <- glm(
  imc_kg_m2>=25 ~ PC1_t + PC2_t + PC3_t + edad_anios + sexo,
  data = datos_pca,
  family = binomial(link = "logit")
)

modelo_ajustado <- glm(
  imc_kg_m2>=25 ~ PC1_t + PC2_t + PC3_t + edad_anios + sexo +
    glucosa_mg_dl + colesterol_total_mg_dl + ldl_mg_dl,
  data = datos_pca,
  family = binomial(link = "logit")
)

summary(modelo_crudo)

summary(modelo_demografico)

summary(modelo_ajustado)
```

### 8.1 Extracción de OR e intervalos de confianza

```{r or_crudo, results='hide'}
extraer_or <- function(modelo, etiqueta) {
  
  broom::tidy(
    modelo,
    exponentiate = TRUE,
    conf.int = TRUE
  ) %>%
    mutate(
      modelo = etiqueta,

      OR_IC95 = paste0(
        round(estimate, 2),
        " (",
        round(conf.low, 2),
        "; ",
        round(conf.high, 2),
        ")"
      ),
      
      p_valor = ifelse(
      p.value < 0.001,
      "<0.001",
      format(
        round(p.value, 3),
        nsmall = 3
      )
    )
  ) %>%
  select(
    modelo,
    term,
    OR = estimate,
    conf.low,
    conf.high,
    OR_IC95,
    p_valor
  )
}

or_crudo <- extraer_or(
  modelo_crudo,
  "Modelo crudo"
)

or_demografico <- extraer_or(
modelo_demografico,
"Ajustado por edad y sexo"
)

or_ajustado <- extraer_or(
modelo_ajustado,
"Ajuste ampliado"
)

tabla_or <- bind_rows(
or_crudo,
or_demografico,
or_ajustado
)
tabla_or

tabla_or_pc1 <- tabla_or %>%
filter(
grepl(
"^PC1_t",
term
)
)
tabla_or_pc1

or_ajustado_plot <- or_ajustado %>%
  filter(term != "(Intercept)") %>%
  mutate(term = factor(term, levels = rev(unique(term))))

ggplot(or_ajustado_plot, aes(x = OR, y = term)) +
  geom_vline(xintercept = 1, linetype = "dashed", color = "gray40") +
  geom_pointrange(aes(xmin = conf.low, xmax = conf.high), color = "#2E86AB") +
  scale_x_log10() +
  labs(
    x = "Odds Ratio",
    y = "",
    title = "Odds Ratio del modelo ajustado"
  ) +
  theme_minimal()
```
## 9. PROBABILIDADES PREDICHAS Y CALIDAD DEL MODELO

```{r probabilidades}
perfil_prediccion <- expand.grid(
  PC1_t = factor(
    c("T1", "T2", "T3"),
    levels = levels(datos_pca$PC1_t)
  ),
  PC2_t = factor(
    c("T1", "T2", "T3"),
    levels = levels(datos_pca$PC2_t)
  ),
  PC3_t = factor(
    c("T1", "T2", "T3"),
    levels = levels(datos_pca$PC3_t)
  ),
  edad_anios = median(datos_pca$edad_anios),
  sexo = factor(
    "Femenino",
    levels = levels(datos_pca$sexo)
  ),
  imc_kg_m2 = median(datos_pca$imc_kg_m2),
  colesterol_total_mg_dl = median(datos_pca$colesterol_total_mg_dl),
  glucosa_mg_dl = median(datos_pca$glucosa_mg_dl),
  ldl_mg_dl = median(datos_pca$ldl_mg_dl)
)
perfil_prediccion$probabilidad <- predict(
  modelo_ajustado,
  newdata = perfil_prediccion,
  type = "response"
)
perfil_prediccion
```


```{r}
roc_modelo <- roc(
response = datos_pca$imc_kg_m2>=25,
predictor = fitted(modelo_ajustado),
quiet = TRUE
)


print(paste("Área Bajo la Curva (AUC):", round(auc(roc_modelo), 4)))

plot(
roc_modelo,
main = "Curva ROC del modelo ajustado"
)
```

## 10. TABLA FINAL DEL MODELO AJUSTADO

```{r tabla_modelo_final, warning=FALSE}
tabla_modelo_final <- tbl_regression(
  modelo_ajustado,
  exponentiate = TRUE,
  label = list(
    PC1_t ~ "Terciles de PC1",
    PC2_t ~ "Terciles de PC2",
    PC3_t ~ "Terciles de PC3",
    edad_anios ~ "Edad (años)",
    sexo ~ "Sexo",
    glucosa_mg_dl ~ "Glucosa (mg/dl)"
  )
) %>%
  bold_labels() %>%
  modify_caption(
  "**Modelo ajustado para predicción de Sobrepeso**"
  )

tabla_modelo_final
```




