---
title: "Actividad 3 COPIA"
author: "Melany Pamela Pineda"
date: "`r Sys.Date()`"
output: html_document
---


```{r setup, include=FALSE}

## Limpieza del Entorno y Carga de Paquetes 
knitr::opts_chunk$set(echo = TRUE, warning = FALSE, message = FALSE)

rm(list = ls())
set.seed(4206)

# Instalación y carga de paquetes necesarios
paquetes <- c("dplyr", "tidyr", "ggplot2", "factoextra", "pheatmap", "gtsummary", "broom", "pROC")
paquetes_nuevos <- paquetes[!paquetes %in% rownames(installed.packages())]

if (length(paquetes_nuevos) > 0) {
  install.packages(paquetes_nuevos, dependencies = TRUE)
}

library(dplyr)
library(tidyr)
library(ggplot2)
library(factoextra)
library(pheatmap)
library(gtsummary)
library(broom)
library(pROC)
```

## Paso 1. Carga y Limpieza de Datos 

```{r include=TRUE}

# Carga de la base de datos
datos <- read.csv(
  "Base de datos Los Simpson.csv", 
  stringsAsFactors = FALSE, 
  fileEncoding = "UTF-8"
)

# Definición del rango de genes
genes <- names(datos)[which(names(datos) == "ADCY3"):which(names(datos) == "UHMK1")]

na_conteos <- colSums(is.na(datos[, genes]))

# Limpieza 
n_inicial <- nrow(datos)
datos_limpios <- datos %>% drop_na(all_of(genes))
n_final <- nrow(datos_limpios)

# Mostrar resumen del proceso de filtrado
data.frame(
  registros_iniciales = n_inicial,
  registros_finales = n_final,
  registros_eliminados = n_inicial - n_final
)
```

## Paso 2. Análisis de Normalidad con Shapiro Wilk

```{r include=TRUE}

normalidad_genes <- lapply(genes, function(gen) {
  test <- shapiro.test(datos_limpios[[gen]])
  data.frame(
    gen = gen,
    W = unname(test$statistic),
    p_valor = test$p.value
  )
}) %>% 
  bind_rows() %>%
  mutate(
    W = round(W, 4),
    p_valor = round(p_valor, 4),
    decision = ifelse(p_valor < 0.05, "Desviación de normalidad", "Normalidad asumida")
  )

knitr::kable(normalidad_genes, caption = "Resultados del test de Shapiro-Wilk por Gen")
```


## Paso 3. Análisis de Componentes Principales (PCA)

```{r include=TRUE}

# Extraer matriz de expresión y ejecutar PCA
matriz_expresion <- datos_limpios[, genes]
pca <- prcomp(matriz_expresion, center = TRUE, scale. = TRUE)
summary(pca)

# Scores de los 6 componentes principales
scores <- as.data.frame(pca$x[, 1:6])
datos_pca <- bind_cols(datos_limpios, scores)

# Extracción de varianza explicada
varianza <- pca$sdev^2
proporcion <- varianza / sum(varianza)
tabla_varianza <- data.frame(
  Componente = paste0("PC", seq_along(proporcion)),
  R2 = round(proporcion, 4)
)

# Tabla para componentes y R2
knitr::kable(head(tabla_varianza, 6), caption = "Tabla PCA componentes y R2")

# Gráfico de sedimentación (Scree plot)
fviz_eig(pca, addlabels = TRUE) +
  labs(title = "Varianza explicada por los componentes principales", x = "Componentes", y = "% Varianza")
```


## Paso 4. Visualizaciones y Clustering 

### 4.1 Visualización de Variables y Contribuciones

```{r include=TRUE}

# Gráfico de variables (cos2)
fviz_pca_var(pca, col.var = "cos2", 
             gradient.cols = c("#2E86AB", "#F6C85F", "#D1495B"), 
             repel = TRUE) +
  labs(title = "Representación de genes en el plano PC1-PC2", color = "Cos2")

# Clustering de variables en 3 grupos basado en coordenadas PCA
var_coord <- as.data.frame(pca$rotation[, 1:2])
dist_var <- dist(scale(var_coord))
hc_var <- hclust(dist_var, method = "ward.D2")
genes_clusters <- cutree(hc_var, k = 3)

# Contribuciones de las variables a PC1 y PC2
fviz_contrib(pca, choice = "var", axes = 1, top = 10) + labs(title = "10 contribuciones a PC1")
fviz_contrib(pca, choice = "var", axes = 2, top = 10) + labs(title = "10 contribuciones a PC2")
```


### 4.2. Visualización de Individuos por Categoría de IMC

Esta parte no se si esta bienn:)

```{r include=TRUE}

# Crear variable IMC categórica
datos_pca <- datos_pca %>%
  mutate(cat_imc = case_when(
    imc_kg_m2 < 25 ~ "Normal",
    imc_kg_m2 >= 25 & imc_kg_m2 < 30 ~ "Sobrepeso",
    imc_kg_m2 >= 30 ~ "Obesidad"
  ),
  cat_imc = factor(cat_imc, levels = c("Normal", "Sobrepeso", "Obesidad")))

# Graficar individuos coloreados por categoría de IMC
fviz_pca_ind(pca, geom.ind = "point", habillage = datos_pca$cat_imc,
             addEllipses = TRUE, ellipse.type = "confidence",
             palette = c("#2E86AB", "#F6C85F", "#D1495B"), legend.title = "Categoría IMC") +
  labs(title = "Distribución de pacientes según componentes principales")
```


### 4.3. Clustering de Individuos

```{r include=TRUE}

scores_cluster <- scale(datos_pca[, c("PC1", "PC2", "PC3", "PC4", "PC5", "PC6")])
dist_ind <- dist(scores_cluster, method = "euclidean")
hc_ind <- hclust(dist_ind, method = "ward.D2")

# Asignar los 3 clusters de individuos
datos_pca$cluster_ind <- factor(cutree(hc_ind, k = 3))

# Visualización de los clusters en el espacio de componentes
ggplot(datos_pca, aes(x = PC1, y = PC2, color = cluster_ind)) +
  geom_point(size = 3, alpha = 0.8) +
  labs(title = "Clusters de individuos en el plano PC1-PC2", x = "PC1", y = "PC2", color = "Cluster") +
  theme_minimal()
```


## Paso 5 - Heatmaps

```{r include=TRUE}

# 1. Heatmap de correlación de Spearman entre genes y las 6 componentes principales

correlaciones <- cor(datos_pca[, genes], datos_pca[, c("PC1", "PC2", "PC3", "PC4", "PC5", "PC6")], method = "spearman")
pheatmap(correlaciones, cluster_rows = TRUE, cluster_cols = FALSE, 
         display_numbers = TRUE, number_format = "%.2f",
         main = "Correlación de Spearman (Genes vs PC)")
```


## Paso 6 - Tabla Descriptiva Estratificada por Terciles

```{r include=TRUE}

# Función adaptada para generar terciles exactos utilizando quantile y cut
crear_terciles <- function(x) {
  puntos <- quantile(x, probs = c(0.3333, 0.6667), na.rm = TRUE)
  cut(x, breaks = c(-Inf, puntos, Inf), labels = c("t1", "t2", "t3"), 
      include.lowest = TRUE, right = TRUE)
}

# Aplicar categorización por terciles
datos_pca <- datos_pca %>%
  mutate(
    PC1_t = crear_terciles(PC1),
    PC2_t = crear_terciles(PC2),
    PC3_t = crear_terciles(PC3)
  )

# Extraer los 5 genes con mayor carga absoluta en PC1 para la descriptiva compacta
cargas_pc1 <- data.frame(gen = genes, carga = pca$rotation[, "PC1"]) %>%
  mutate(abs_carga = abs(carga)) %>% arrange(desc(abs_carga))
genes_top <- head(cargas_pc1$gen, 5)

# Generación de tabla descriptiva estructurada con gtsummary según terciles de PC1
tabla_terciles_pc1 <- datos_pca %>%
  select(PC1_t, edad_anios, sexo, imc_kg_m2, glucosa_mg_dl, tg_mg_dl, all_of(genes_top)) %>%
  tbl_summary(
    by = PC1_t,
    statistic = list(
      all_continuous() ~ "{median} ({p25}, {p75})",
      all_categorical() ~ "{n} ({p}%)"
    ),
    digits = all_continuous() ~ 1,
    missing = "no"
  ) %>%
  add_p(
    test = list(all_continuous() ~ "kruskal.test", all_categorical() ~ "fisher.test"),
    pvalue_fun = function(x) style_pvalue(x, digits = 3)
  ) %>%
  modify_caption("**Características clínicas y expresión según terciles de PC1**")

tabla_terciles_pc1
```



## Paso 7 - Modelo Predictivo (Regresión Logística)

```{r include=TRUE}

# Crear variable binaria resultado para sobrepeso
datos_pca <- datos_pca %>%
  mutate(sobrepeso = factor(ifelse(imc_kg_m2 >= 25, "Si", "No"), levels = c("No", "Si")))

# Configuración de referencias basales
datos_pca <- datos_pca %>%
  mutate(
    PC1_t = relevel(PC1_t, ref = "t1"),
    PC2_t = relevel(PC2_t, ref = "t1"),
    PC3_t = relevel(PC3_t, ref = "t1"),
    sexo = factor(sexo),
    sexo = relevel(sexo, ref = head(levels(sexo), 1))
  )

# Modelos lógicos de regresión logística
modelo_crudo <- glm(sobrepeso ~ PC1_t + PC2_t + PC3_t, data = datos_pca, family = binomial(link = "logit"))
modelo_ajustado <- glm(sobrepeso ~ PC1_t + PC2_t + PC3_t + edad_anios + sexo + glucosa_mg_dl, data = datos_pca, family = binomial(link = "logit"))

# Tabla resumen del modelo final multivariante con gtsummary
tabla_regresion <- tbl_regression(
  modelo_ajustado,
  exponentiate = TRUE,
  label = list(
    PC1_t ~ "Terciles de PC1",
    PC2_t ~ "Terciles de PC2",
    PC3_t ~ "Terciles de PC3",
    edad_anios ~ "Edad (Años)",
    sexo ~ "Sexo del paciente",
    glucosa_mg_dl ~ "Glucosa basal (mg/dL)"
  )
) %>%
  bold_labels() %>%
  modify_caption("**Modelo Multivariante Ajustado para Predicción de Sobrepeso**")

tabla_regresion

# Curva ROC
roc_analisis <- roc(response = datos_pca$sobrepeso, predictor = fitted(modelo_ajustado), quiet = TRUE)
print(paste("Área Bajo la Curva (AUC):", round(auc(roc_analisis), 4)))

plot(roc_analisis, main = "Curva ROC - Modelo Predictivo de Sobrepeso", col = "#D1495B", lwd = 2)
```


